臺灣臺中地方法院刑事判決　　　　 99年度中交簡上字第828號
公　訴　人　臺灣臺中地方法院檢察署檢察官
上　訴　人
即　被　告　王清林
上列上訴人即被告因過失傷害案件，不服本院臺中簡易庭中華民
國99年8月31日99年度中交簡字第1122號第一審刑事簡易判決（
偵查起訴案號：98年度偵字第26852號），提起上訴，本院管轄
之第二審合議庭判決如下：
    主    文
原判決撤銷。
王清林犯過失傷害罪，處有期徒刑貳月，如易科罰金，以新臺幣
壹仟元折算壹日。緩刑參年，並應於本院九十九年度訴字第二二
六三號損害賠償事件之民事確定判決所判定之賠償金額以外，另
於本件刑事判決確定後貳個月內給付被害人林秀苗新臺幣伍萬元
整。
    犯罪事實
一、王清林於民國98年10月26日13時許至15時許間，在臺中市和
    平區公所（改制前之臺中縣和平鄉公所）前之餐廳內，飲用
    啤酒後，本應注意飲用酒類後其吐氣所含酒精濃度若已超過
    每公升0.25毫克以上，不得駕車，且汽車行駛時，駕駛人應
    注意車前狀況及兩車併行之間隔，並隨時採取必要之安全措
    施，竟仍於飲酒後，駕駛車牌號碼3162-ND號自小客車，自
    上址出發，欲駕駛返回臺中市區。嗣於同日15時55分許，王
    清林駕駛上開車輛直行行駛於臺中市○○區○○路422號對
    面之外側快車道，適有林秀苗騎乘車牌號碼MX9-890號重型
    機車正直行行駛於王清林右前方之同路段慢車道上，且林秀
    苗有略為偏左行駛之跡象，而依當時天候晴、日間自然光線
    、路面柏油、乾燥、無缺陷、無障礙物、視距良好，並無不
    能注意之情事，王清林竟疏未注意車前狀況及兩車併行之間
    隔，仍繼續行駛於原車道，且駕駛至與林秀苗所騎乘之上開
    機車併行，而因林秀苗亦有由慢車道偏左駛入外側快車道之
    疏失，乃致王清林上開自小客車之右後車門與林秀苗上開重
    型機車左後視鏡發生擦撞，致林秀苗人車倒地，並受有頭部
    外傷併顱內出血、左側鎖骨骨折、左側動眼神經損傷併眼瞼
    下垂等傷害。王清林在負責犯罪偵查之臺中市政府警察局（
    改制前之臺中市警察局）第五分局交通分隊員警藍天府到場
    但尚未發覺本件車禍之肇事者為何人前，即主動向員警表明
    其為肇事者而願接受裁判，嗣於同日17時許，經警測得王清
    林呼氣中酒精濃度測試值為每公升0.27毫克（推估其於同日
    15時許飲用酒類後駕車上路當時之呼氣中酒精濃度約為每公
    升0.3956毫克；計算公式為：0.0628mg/L×2（小時）＋0.
    27mg/L＝0.3956；又檢察官認為其酒測值未達法務部所認定
    每公升0.55毫克之「不能安全駕駛」之標準，故就其公共危
    險部分另為不起訴處分確定在案）。
二、案經林秀苗訴由臺中市政府警察局第五分局報請臺灣臺中地
    方法院檢察署檢察官偵查起訴。
    理    由
一、按被告以外之人於審判外之言詞或書面陳述，除法律有規定
    者外，不得作為證據，刑事訴訟法第159條第1項定有明文，
    此即學理上所稱「傳聞證據排除法則」。被告以外之人於偵
    查中向檢察官所為之陳述，除顯有不可信之情況者外，得為
    證據；被告以外之人於審判外之陳述，雖不符同法第159條
    之1至第159條之4之規定，而經當事人於審判程序同意作為
    證據，法院審酌該言詞陳述或書面陳述作成時之情況，認為
    適當者，亦得為證據。當事人、代理人或辯護人於法院調查
    證據時，知有第159條第1項不得為證據之情形，而未於言詞
    辯論終結前聲明異議者，視為有前項之同意，亦為同法第15
    9條之1第2項及第159條之5所分別明定。而鑒於採用傳聞證
    據排除法則之重要理由之一，係因傳聞證據未經當事人之反
    詰問予以覈實，若當事人願放棄對原供述人之反對詰問時，
    原則上即可承認該傳聞證據之證據能力，而揆諸我國刑事訴
    訟法第159條之5之立法理由，除參照前述傳聞證據排除法則
    之基本法理外，亦參考日本刑事訴訟法第326條之立法例，
    查日本刑事審判實務之運作，有關檢察官及被告均同意作為
    證據之傳聞書面材料或陳述，可直接援引該國刑事訴訟法第
    326條作為傳聞例外之法律依據，僅在檢察官與被告不同意
    之情況下，乃須根據其他傳聞例外規定俾以斟酌該等書面材
    料或陳述是否具有證據能力，在當事人間無爭執之案件中，
    傳聞證據基本上均可依據前引規定提出於法院使用。據此，
    我國刑事訴訟法第159條之5之適用應可作同上之解釋。查檢
    察官及被告等人對於本案卷內陳述者於審判外之陳述之證據
    能力，於本院審理時均未主張有何合於刑事訴訟法第159條
    第1項不得為證據之情形，亦未於本院言詞辯論終結前聲明
    異議，且上述證據資料亦經本院於審理期日逐一提示、朗讀
    ，並告以要旨，本院復審酌該等證據之取得，並無違背程序
    規定情事，依據上述之說明，均應具有證據能力。
二、訊據被告王清林對於上開客觀犯罪事實並不爭執，惟答辯稱
    ：本件車禍係因告訴人林秀苗擅自由慢車道偏左駛入伊所駕
    駛之外側快車道，伊猝不及防，即便伊注意車前狀況，也無
    從避免與告訴人騎乘之機車發生擦撞之結果，至於法律上是
    否評價為過失，以及伊的過失輕重與否，請法院定奪，另伊
    認為伊飲酒後尚未達到酒醉之程度，故本件不應依道路交通
    管理處罰條例第86條第1項規定加重其刑云云。
三、經查，上開犯罪事實，就客觀事實部分為被告所不否認，復
    經告訴人林秀苗於警詢時指述歷歷，並有道路交通事故現場
    圖、道路交通事故調查報告表（一）（二）、道路交通事故
    肇事人自首情形紀錄表、道路交通事故談話紀錄表、補充資
    料表、道路交通事故初步分析研判表、舉發違反道路交通管
    理事件通知單、酒精濃度測試單、案發現場及車損照片、財
    團法人佛教慈濟綜合醫院臺中分院診斷證明書、該院99年8
    月10日慈中醫文字第990599號函檢附之病情說明書及病歷資
    料等附卷可稽。而依據道路交通事故現場圖及案發現場照片
    顯示，肇事處為直路路段、同向行駛（同向2線快車道、1線
    慢車道），被告所駕駛之自小客車係沿外側快車道行駛，告
    訴人所騎乘之重型機車係沿慢車道行駛，而告訴人所騎乘之
    重型機車倒地後，該車刮地痕14.8公尺之起點始於外側快車
    道上，右距快慢車道分隔線0.8公尺，呈右斜方向滑出後停
    止在甚遠前方之交岔路口路邊轉角處，足徵擦撞點應在外側
    快車道上，告訴人於擦撞發生當下應有偏左駛入外側快車道
    之情形，應堪認定（臺灣省臺中市區車輛行車事故鑑定委員
    會99年12月15日中市行字第0995403984號函檢送之臺中市區
    990599案分析意見亦同此見解）。按「汽車行駛時，駕駛人
    應注意車前狀況及兩車併行之間隔，並隨時採取必要之安全
    措施」、「汽車駕駛人有下列情形之一者，不得駕車：二、
    飲用酒類或其他類似物後其吐氣所含酒精濃度超過每公升0.
    25毫克或血液中酒精濃度超過百分之0.05以上」，道路交通
    安全規則第94條第3項、第114條第2款分別定有明文。本件
    被告王清林考領有合格駕駛執照，亦有相當之駕駛經驗，對
    於上開交通安全規則，應有認識，當無法諉為不知；而依當
    時天候晴、日間自然光線、路面柏油、乾燥、無缺陷、無障
    礙物、視距良好，並無不能注意之情事，且被告在飲用酒類
    後呼氣中酒精濃度達每公升0.27至0.3956毫克間之情形下，
    因受酒精作用而影響其應變及判斷能力，故被告於告訴人業
    已顯現略為偏左行駛之跡象時，本即應注意此車前狀況，並
    持續於與告訴人併行時，注意雙方間隔，俾便隨時採取閃避
    或煞停等必要之安全措施，矧被告應注意、能注意卻疏未注
    意，仍繼續行駛於原車道且駕駛至與告訴人所騎乘之上開機
    車併行，致使雙方發生擦撞，又核諸雙方駕駛行向、發生撞
    擊位置及告訴人之人車倒地之情形，足徵告訴人林秀苗於事
    發當時立即所受有之頭部外傷併顱內出血、左側鎖骨骨折、
    左側動眼神經損傷併眼瞼下垂等傷害，確實係因本件擦撞事
    故而導致，是證被告王清林之駕駛行為確有過失，且其過失
    行為與告訴人林秀苗所受傷害間，確有相當因果關係，且不
    因告訴人林秀苗亦同時有由慢車道偏左駛入外側快車道而未
    讓直行車之疏失，而得以解免被告王清林之過失責任（臺灣
    省臺中市區車輛行車事故鑑定委員會99年12月15日中市行字
    第0995403984號函檢送之臺中市區990599案分析意見亦同此
    見解）。綜上所述，本案事證明確，被告上開過失傷害犯行
    ，洵堪認定，應依法論科。
四、核被告王清林所為，係犯刑法第284條第1項前段之過失傷害
    罪。按汽車駕駛人酒醉駕車，因而致人受傷，依法應負刑事
    責任者，加重其刑至二分之一，道路交通管理處罰條例第86
    條第1項定有明文；基於法律規範解釋之一致性，「酒醉駕
    車」之定義，自當依道路交通管理處罰條例之規定認定之；
    而該條例第92條第1項規定「...汽車駕駛人執照考驗、換發
    、證照效期與登記規定、車輛裝載、行駛規定...駕駛資格
    與行駛規定、車輛行駛車道之劃分、行人通行、道路障礙及
    其他有關道路交通安全等事項之規則，由交通部會同內政部
    定之」，而交通部、內政部即依該條例之授權訂定道路交通
    安全規則，而道路交通安全規則第114條第2款規定「汽車駕
    駛人有下列情形之一者，不得駕車：二、飲用酒類或其他類
    似物後其吐氣所含酒精濃度超過每公升0.25毫克或血液中酒
    精濃度超過百分之0.05以上」，故道路交通管理處罰條例之
    「酒醉駕車」，應依道路交通安全規則之規定而為認定。再
    參以上開道路交通管理處罰條例第86條第1項之加重處罰規
    定，係考量酒醉者之注意力及判斷力較一般人顯著降低，酒
    醉者之駕車行為對於道路交通安全極具危險性，故對於酒醉
    駕車肇事致人死傷行為予以加重處罰，以使駕駛人不敢輕易
    酒醉駕車，並使肇事者知所警惕，不敢再犯之意旨，經核與
    道路交通安全規則第114條第2款所定之不得駕車酒精濃度標
    準，係考量酒醉者之注意力降低，倘仍駕駛車輛，對於道路
    交通安全所生危險性巨大，故禁止達上述酒精濃度標準者駕
    駛車輛之規範意旨，互為相符。從而，以道路交通安全規則
    第114條第2款所定標準，解釋道路交通管理處罰條例第86條
    第1項酒醉駕車加重處罰規定，應認符合該條例規範目的意
    旨。查被告王清林於案發當日17時許為警測得其呼氣中酒精
    濃度測試值為每公升0.27毫克（推估其於同日15時許飲用酒
    類後駕車上路當時之呼氣中酒精濃度約為每公升0.3956毫克
    ），其猶仍駕駛上開自小客車上路因而肇事，業如前述，其
    酒醉駕車致人受傷之事實堪認明確，故就其所犯過失傷害罪
    ，即應依道路交通管理處罰條例第86條第1項之規定，加重
    其刑。再被告王清林在負責犯罪偵查之臺中市政府警察局第
    五分局交通分隊員警藍天府到場但尚未發覺本件車禍之肇事
    者為何人前，即主動向員警表明其為肇事者而願接受裁判，
    有道路交通事故肇事人自首情形紀錄表附卷可稽，本院核本
    案案發情節、被告過失程度及犯後態度等一切情狀，認為就
    其所犯過失傷害罪，合依刑法第62條前段規定，減輕其刑，
    並於前述加重其刑後再予以減輕之。
五、原審審理結果，認被告王清林上開過失傷害犯行，罪證明確
    ，予以論罪科刑，固非無據。惟查：
（一）原審判決係認被告王清林係於超越同向一旁慢車道由告訴
      人林秀苗所騎乘之重型機車時，不慎與告訴人林秀苗之重
      型機車發生擦撞；然查，本件事故之發生，實係因告訴人
      所騎乘之重型機車由原所行駛之同路段慢車道上，偏左駛
      入被告所行駛之外側快車道上，而因被告疏未注意告訴人
      已有偏左行駛之跡象，仍繼續行駛於原車道且駕駛至與告
      訴人林秀苗所騎乘之上開機車併行，雙方遂發生擦撞，業
      如前述，故原審判決就被告過失情節之認定，即與事實未
      合。
（二）按量刑之輕重，雖屬事實審法院得依職權自由裁量之事項
      ，然仍應受比例原則及公平原則之限制，否則其判決即非
      適法。刑事審判旨在實現刑罰權分配的正義，故法院對有
      罪被告之科刑，應符合罪刑相當之原則，使輕重得宜，罰
      當其罪，以契合社會之法律感情。又按「科刑時應以行為
      人之責任為基礎，並審酌一切情狀，尤應注意下列事項，
      為科刑輕重之標準：一、犯罪之動機、目的。二、犯罪時
      所受之刺激。三、犯罪之手段。四、犯罪行為人之生活狀
      況。五、犯罪行為人之品行。六、犯罪行為人之智識程度
      。七、犯罪行為人與被害人之關係。八、犯罪行為人違反
      義務之程度。九、犯罪所生之危險或損害。十、犯罪後之
      態度」，刑法第57條定有明文，故科刑之衡量基礎在於「
      行為人之責任」，亦即對於行為人之不法行為給予罪責判
      斷。而行為之不法為罪責判斷之前提要件，罪責亦以不法
      作為判斷之指標，當不法之程度有所差異時，罪責之內容
      亦隨之變動；不法雖非直接主宰罪責的輕重，但對於罪責
      之輕重具有間接的影響（詳柯耀程教授著，變動中之刑法
      思想，第32頁），是在科刑時，行為人犯罪行為之「不法
      程度」自是決定其責任輕重之重要因素。本件衡以：（1
      ）被告無任何前科，素行良好，此有臺灣高等法院被告前
      案紀錄表在卷可按；（2）其雖因本件過失行為造成告訴
      人受有前述傷害，然告訴人與被告於本件事故之發生均有
      肇事因素，並非僅有被告單方面違反注意義務；（3）其
      犯後主動向到場處理事故員警自首接受裁判，坦然面對司
      法制裁；（4）被告於99年12月17日已先就本件損害賠償
      支付其不爭執且有單據部分款項新臺幣8萬5千元予告訴人
      （詳本院二審卷第38至41頁），且於審理期日時，當庭應
      允除於本院99年度訴字第2263號損害賠償事件之民事確定
      判決所判定之賠償金額以外，另願於本件刑事判決確定後
      2個月內給付被害人林秀苗新臺幣5萬元整（詳本院二審卷
      第78頁背面至第79頁）；（5）於偵查及審理階段，被告
      尚無不願和解、賠償之情事，惟因告訴人方面主張賠償金
      額達350萬元之譜，且未提出足供核對佐實之各項單據資
      料，故雙方迄本案言詞辯論終結時，憾未能達成和解。基
      上，參以本件告訴人所受傷害之情形及其與有過失之程度
      ，堪認被告對於事後彌補告訴人所受損害一事，確實已展
      相當之誠意並盡相當之努力，本院認為過失傷害罪之法定
      最重本刑僅為有期徒刑6月，而原審科處被告有期徒刑3月
      ，尚嫌略重，而稍有罪刑不相當之虞。
（三）綜上所述，被告關於有無過失及道路交通管理處罰條例第
      86條第1項規定適用之上訴理由雖為無理由，業如前述；
      但其關於告訴人林秀苗與有過失及原審量刑過重之上訴理
      由則為有理由，故應由本院將原審判決予以撤銷改判。
六、爰審酌被告無前科之素行，於本件違反注意義務之程度，又
    犯後自首及坦承客觀犯罪事實之犯後態度，以及力謀賠償告
    訴人損害之誠意與努力（均詳如前述），暨其生活狀況及智
    識程度等一切情狀，量處如主文第二項所示之刑，並諭知易
    科罰金之折算標準。
七、查被告未曾受有期徒刑以上刑之宣告，素行良好，有臺灣臺
    中地方法院檢察署刑案資料查註紀錄表及臺灣高等法院被告
    前案紀錄表在卷可按，核被告因一時疏忽，致罹本罪，惟其
    犯後自首及坦承客觀犯罪事實，以及力謀賠償告訴人損害之
    誠意與努力，當認已顯現其真誠悔悟之犯後態度；基上，信
    被告經此論罪科刑之教訓，當知警惕，應無再犯之虞，爰認
    被告所受宣告之刑，以暫不執行為適當，併依刑法第74條第
    1項第1款規定，宣告緩刑3年，以啟自新。另為促使被告確
    實履行其賠償告訴人林秀苗之承諾，不致因受緩刑宣告而心
    存僥倖，爰將被告於本院審理時所允諾之賠償內容，引為其
    依刑法第74條第2項第3款規定應支付之損害賠償，命被告應
    於本院99年度訴字第2263號損害賠償事件之民事確定判決所
    判定之賠償金額以外，另於本件刑事判決確定後2個月內給
    付被害人林秀苗新臺幣5萬元整，資以兼顧被害人之權益。
八、據上論斷，應依刑事訴訟法第455條之1第1項、第3項、第36
    9條第1項前段、第364條、第299條第1項前段，道路交通管
    理處罰條例第86條第1項，刑法第284條第1項前段、第62條
    前段、第41條第1項前段、第74條第1項第1款、第2項第3款
    ，刑法施行法第1條之1第1項、第2項前段，判決如主文。
中    華    民    國    100    年    7    月    13    日
              刑事第十庭  審判長法  官  張恩賜
                                法  官  劉正中
                                法  官  廖慧如
以上正本證明與原本無異。
本件不得上訴。
                                書記官  張宏清
中    華    民    國    100    年    7    月    13    日
附錄本案論罪科刑法條全文：
中華民國刑法第284條
因過失傷害人者，處6月以下有期徒刑、拘役或5百元以下罰金，
致重傷者，處1年以下有期徒刑、拘役或5百元以下罰金。
從事業務之人，因業務上之過失傷害人者，處1年以下有期徒刑
、拘役或1千元以下罰金，致重傷者，處3年以下有期徒刑、拘役
或2千元以下罰金。